【裁判字號】    96,訴,2357
【裁判日期】    970930
【裁判案由】    損害賠償等
【裁判全文】
臺灣臺中地方法院民事判決              96年度訴字第2357號
原      告  丁○○
            乙○○
上列二人
訴訟代理人  陳益軒    律師
複代理人    黃柏霖    律師
被      告  丙○○    住臺中縣.
                      9A
訴訟代理人  陳浩華    律師
複代理人    戊○○    住臺中市.
上列當事人間請求損害賠償等事件，於民國97年9月9日言詞辯論
終結，本院判決如下：
    主      文
原告其之訴及假執行之聲請駁回。
訴訟費用由原告負擔。
    事實及理由
一、兩造之主張：
  (一)原告起訴主張：
    1.被告於民國95年7月間及9月間先後向原告二人謊稱其具有
      「加拿大哥倫比亞大學音樂教育碩士」之學歷，及「加拿
      大皇家音樂學院合格教師」之資格，並以被告擔任師資培
      訓工作為條件，邀請原告二人投資「妙蘋果音樂花園」，
      原告二人認為被告確具有前開學歷，且確實向前來授課學
      生收取高達每一小時新台幣（下同）1,000元之師資費用
      ，致原告二人分別陷於錯誤，先後入股被告所經營之「妙
      蘋果音樂花園」。其中(1)原告丁○○於95年8月1日與被告
      簽訂股份讓渡合約書，約定共同經營妙蘋果音樂花園，由
      被告將妙蘋果音樂花園四分之一的股份授權予原告丁○○
      ，原告丁○○並交付600,000元之權利金予被告。其後於
      同年8、9月間，因妙蘋果音樂花園裝潢之需，原告丁○○
      於95年9月5日、11月6日陸續增資300,000元，用以預付房
      租及裝潢費用等。(2)原告乙○○於95年9月1日與被告簽訂
      股份讓渡合約書，約定共同經營妙蘋果音樂花園，由被告
      將妙蘋果音樂花園四分之一的股份授權予原告乙○○，原
      告乙○○並交付800,000元之權利金予被告。其後因妙蘋
      果音樂花園裝潢之需，原告乙○○於95年9月5日、11月16
      日陸續增資300,000元，用以預付裝潢費用，惟其後原告
      乙○○得知各合夥人之出資額不同，經協調後被告退股金
      差價200,000元給原告乙○○。
    2.嗣兩造與證人甲○○於95年10月17日共同簽訂合夥契約書
      ，約定由兩造與訴外人甲○○合夥經營妙蘋果音樂花園，
      由被告擔任授課老師，由原告丁○○管理金錢及帳冊。各
      占四分之一股權（每股900,000元）。其後因訴外人甲○○於96年3月間欲退出，原告丁○○即與被告於96年3月6
      日簽訂合夥同意契約書，由被告先買下承接訴外人甲○○
      四分之一之股權（每股900,000元），再由被告出賣八分
      之一股權予原告丁○○，買賣價金為450,000元。後訴外
      人曾珮琳欲加入妙蘋果音樂花園，乃再由原告丁○○、被
      告及訴外人曾珮琳於96年5月14日簽訂股份讓渡合約書，
      約定由原告丁○○、被告將共八分之一之股份（450,000
      元）讓渡訴外人曾珮琳，訴外人曾珮琳則應給付450,000
      元予原告丁○○及被告，原告丁○○取得225,000元。是
      總計原告丁○○之出資額為1,125,000元（計算式：600,0
      00元＋300,000元＋450,000元－225,000元＝1,125,000元
      。原告乙○○之出資額為900,000元（800,000元＋300,00
      0元－200,000元＝900,000元）。
    3.因「妙蘋果音樂花園」必須藉重被告之資格及學歷，始能
      正常授課及營運，詎被告取得原告2人之出資額後，時常
      不配合蘋果音樂花園之課程安排，最後完全拒絕履行擔任
      授課老師之契約內容，故持續經營該音樂花園至96年9月
      止即未營業。經原告私下訪查始知被告所稱之「加拿大哥
      倫比亞大學音樂教育碩士」之學歷及「加拿大皇家音樂學
      院合格教師」之資格均屬偽造，經原告於96年7月31日向
      台中地方法院檢察署提出詐欺、偽造文書之刑事告訴後，
      經檢察官送外交部鑑定結果發現被告哥倫比亞大學之學歷
      證件係屬偽變造之文件。且被告所印製妙蘋果音樂花園名
      片上載其經歷為加拿大哥倫比亞大學音樂教育碩士、奧地
      利莫札特orff音樂學院研究等均屬不實。至此原告始知遭
      被告詐欺，原告已於96年6月20日寄發律師函，向被告聲
      明撤銷被詐欺之意思表示，則被告受領原告之出資額即為
      無法律上之原因，原告自得依不當得利之規定請求被告返
      還所受之利益。又被告為獲取原告之投資，而以偽造文書
      及不實之說明，致原告陷於錯誤而加入被告經營之「妙蘋
      果音樂花園」，原告亦得依侵權行為之規定請求被告賠償
      損害。
    4.另本件兩造間之契約，雖名為合夥，然非如一般合夥契約
      之性質，蓋有關被告將其原告「妙蘋果音樂花園」之持有
      權利出售原告時，並未經其他合夥人一同表示是否同意或
      為契約當事人之一，而被告出售權利所取得之金額，均屬
      被告1人所有，與其他形式合夥人無關，兩造間之契約應
      屬無名契約，故不須全體合夥人一同起訴或被訴。爰依民
      法第184條第1項前段侵權行為及同法第179條不當得利之
      規定，請求被告賠償損害及返還所受之利益，並請法院擇
      一而為勝訴判決等語。並聲明：
      (1)被告應給付原告丁○○1,125,000元，及自起訴狀繕本
        送達翌日即96年8月31日起至清償日止按年息5%計算之
        利息。
      (2)被告應給付原告乙○○900,000元，及自起訴狀繕本送
        達翌日即96年8月31日起至清償日止按年息5%計算之利
        息。
      (3)原告願供擔保請准宣告假執行。
  (二)被告則以：
    1.被告確有教授音樂之資歷及資格，且原告係因其子女上被
      告之課程而認識，足見原告對於被告教授音樂之實力有所
      認識始有投資之舉。且被告與原告談合夥，從未談及被告
      學經歷之事，原告會入股是因其子女在「妙蘋果音樂花園
      」上課，且看「妙蘋果音樂花園」經營的很好，始簽立系
      爭合夥契約書。被告與原告合夥經營「妙蘋果音樂花園」
      時並未以被告加拿大之學歷作為雙方之合夥條件，此由契
      約書上並未載明被告之學經歷，即可得知，況學經歷與教
      學品質或經驗並無必然之關連性。被告並無施用詐術之事
      實，被告確有教授音樂之資歷及資格。又關於學歷證件虛
      偽一事，被告亦係被害人，因朋友稱可在台灣就讀後取得
      學位，被告不疑有他，花費數十萬元之學費，竟取得虛偽
      之學歷，實非被告所能預見，被告亦無故意對原告以學歷
      施詐之意圖或事實。
    2.依兩造簽署股份讓渡合約書乃在於證明原告有出資之事實
      ，其目的在於合夥經營音樂教室之事業。原告請求之投資
      額已存在於合夥事業，屬於合夥財產，即便有詐欺之事實
      ，應撤銷合夥契約且應對全體合夥人為之，方屬適當等語
      置辯。並聲明：
      (1)請求駁回原告之訴及假執行之聲請。
      (2)如受不利判決，請准供擔保免為假執行。
二、下列事實為兩造所不爭執，並有股份讓渡合約書、合夥契約
    書影本、合夥同意契約書影本及妙蘋果音樂花園裝潢增資明
    細表、加拿大哥倫比亞大學音樂教育碩士學歷證件影本及外
    交部96年9月11日部授領三字第0965138630號函等在卷可稽
    ，復經本院調閱台灣台中地方法院檢察署96年度偵字第1867
    8號偵查卷宗核閱屬實，自堪信為真實，本院採為判決之基
    礎。
  (一)原告丁○○於95年8月1日與被告簽訂股份讓渡合約書，約定
    共同經營妙蘋果音樂花園，由被告將妙蘋果音樂花園四分之
    一的股分授權予原告丁○○，原告丁○○並應交付600,000
    元之權利金予被告。其後於同年8、9月間，並因妙蘋果音樂
    花園裝潢之需，原告丁○○增資300,000元，用以預付房租
    及裝潢費用等。
  (二)原告乙○○於95年9月1日與被告簽訂股份讓渡合約書，約定
    共同經營妙蘋果音樂花園，由被告將妙蘋果音樂花園四分之
    一的股分授權予原告乙○○，原告乙○○並應交付800,00 0
    元之權利金予被告，惟其後被告有退200,000元給原告乙○○。其後因妙蘋果音樂花園裝潢之需，原告乙○○增資300,
    000元，用以預付裝潢費用。
  (三)嗣兩造與訴外人甲○○於95年10月17日共同簽訂合夥契約書
    ，約定由兩造與訴外人甲○○合夥經營妙蘋果音樂花園，各
    占四分之一股權（每股900,000元）。其後因訴外人甲○○
    欲退出，原告丁○○即與被告於96年3月6日簽訂合夥同意契
    約書，由原告丁○○與被告承接訴外人甲○○四分之一之股
    權（900,000元）。後訴外人曾珮琳欲加入妙蘋果音樂花園
    ，即由原告丁○○、被告及訴外人曾珮琳於96年5月14日簽
    訂股份讓渡合約書，約定由原告丁○○、被告將共八分之一
    之股份（450,000元）讓渡訴外人曾珮琳，訴外人曾珮琳則
    應給付450,000元予原告丁○○及被告。
  (四)兩造簽訂妙蘋果音樂花園合夥契約書後，即持續經營該音樂
    花園至96年9月止，期間並由被告擔任授課老師，由原告丁○○管理金錢及帳冊。
  (五)被告所印製妙蘋果音樂花園名片上載其經歷為加拿大哥倫比
    亞大學音樂教育碩士、奧地利莫札特orff音樂學院研究等。
    而哥倫比亞大學之學歷證件，經檢察官送外交部鑑定結果係
    屬偽變造之文件。
三、本件訴訟之爭點：
    原告以其遭被告詐欺由為，而主張撤銷如不爭執事項第1至3
    項之意思表示，並依侵權行為及不當得利之法律關係，請求
    被告賠償損害或返還利益，是否有理由？
四、得心證之理由：
  (一)按被詐欺而為意思表示者，依民法第92條第1項之規定，表
    意人固得撤銷其意思表示，惟主張被詐欺而為表示之當事人
    ，應就此項事實負舉證之責任，最高法院44年台上字第75號
    判例可資參照。本件原告既係依民法第91條第1項之規定，
    主張撤銷其所為意思表示，自應就被告如何欲原告陷於錯誤
    ，故意示以不實之事，令其因錯誤而為意思表示等事實，負
    舉證之責任。
  (二)原告雖主張被告先後向原告二人謊稱其具有「加拿大哥倫比
    亞大學音樂教育碩士」之學歷，及「加拿大皇家音樂學院合
    格教師」之資格，並以被告擔任師資培訓工作為條件，邀請
    原告二人投資「妙蘋果音樂花園」，原告二人認為被告確具
    有前開學歷，且向學生收取高達每一小時1,000元之師資費
    用，因而陷於錯誤，與被告簽訂股份讓渡合約書、合夥契約
    書等，認係遭被告詐欺而為意思表示，雖據提出被告學歷證
    件影本及個人資歷簡介（原證1、2）等為證，然為被告所否
    認，並抗辯原告係因其子女上被告課程而認識，且被告與原
    告談合夥，未談及被告學經歷之事，原告會入股是因其子女
    在「妙蘋果音樂花園」上課，且看「妙蘋果音樂花園」經營
    的很好，始簽立系爭合夥契約書。被告與原告合夥經營「妙
    蘋果音樂花園」時，並未以被告加拿大之學歷作為雙方之合
    夥條件等語。經查：
    1.原告主張被告之學歷證件係屬偽造一事，經原告向檢察官
      提出告訴後，由檢察官將被告提出之加拿大哥倫比亞大學
      音樂教育碩士（Master of Music）學歷證書原本，送外
      交部鑑定結果認「該文件疑似以彩色掃瞄製成，且該防偽
      貼紙（A0000000）應係自他份文件撕下後轉貼後變造，另
      經電請駐溫哥華辦事處查報，該文件與該處2004年11月5
      日驗證之溫文字第935244號學歷證件之簽發學院、授予學
      位、當事人姓名及簽發日期等資料均不符，應屬偽變造文
      件。」等語，有該部96年9月11日部授頒三字第096513863
      0號函及檢送之相關資料附於偵查卷可查，且經本院調卷
      核閱屬實，並有影印卷宗附卷可稽，是原告主張被告之加
      拿大哥倫比亞大學音樂教育碩士學歷證件為屬虛偽一事，
      固屬真實。然查本件原告係以被告向原告謊稱其有加拿大
      哥倫比亞大學音樂教育碩士學位，而邀原告二人投資「妙
      蘋果音樂花園」，致原告陷於錯誤，而先後與被告簽訂股
      份讓渡合約書、合夥契約書等，且依股份讓渡合約書之約
      定給付被告金錢，而認遭被告詐欺等語。然為被告所否認
      ，並抗辯其與原告談合夥，並未談及學歷，且未以被告之
      學歷當合夥之條件等語。查兩造合夥經營「妙蘋果音樂花
      園」，非必以被告之學經歷為條件，今被告既否認有向原
      告談及其學歷之事實，原告自應就被告如何示以不實之學
      歷，以令原告陷於錯誤而為意思表示之事實，負舉證之責
      ，被告提出之學歷證書，經檢察官送鑑結果，固非真實，
      然究難遽認被告係以此不實學歷向原告施用詐術。而查原
      告除舉被告之學歷證件係屬虛偽一事為證外，並未提出其
      他事證，以證明被告於與原告談論、磋商系爭股份讓渡合
      約書或合夥契約書時，確實有故意示以不實學歷，及以該
      學歷為兩造股份讓渡或合夥之重要事項，因致原告陷於錯
      誤之事實，是原告主張被告以不實學歷詐欺原告，是否可
      採，已非無疑。況兩造所立之書面，不論是股份讓渡合約
      書或合夥契約書，亦僅約定兩造共同經營「妙蘋果音樂花
      園」之權利、義務等事項，並未言及被告之學歷事項，可
      認被告之學歷事項，於本件兩造間之意思表示，非屬重要
      事項，否則當無不於書面載明之理。另證人甲○○雖於本
      院訊問時證述其係因子女在被告處學習音樂始認識被告，
      且被告邀其投資時，有告知被告具有前述虛偽學歷之事，
      其因相信始參與投資；其曾聽聞被告向原告乙○○聲稱其
      有前述虛偽學歷，並以此為由邀原告乙○○入股等語；惟
      查證人甲○○亦為合夥人之一，且其後並已退股，退股之
      款項被告尚未全部清償完畢，現並與被告因毀謗案件涉訟
      中，亦據證人甲○○證述明確，是證人甲○○之證述，與
      其自身及被告之利害攸關，不免有偏頗之虞，尚難資為有
      利於原告事實認定之依據。
    2.次查「妙蘋果音樂花園」於原告入股前，原即由被告經營
      中，且原告丁○○之女謝詠涵亦曾在「妙蘋果音樂花園」
      上課，業據被告陳述明確，並有學生名單（原證3、被證2
      ）在卷可證。而兩造所簽股份讓渡合約書係約定兩造同意
      共同經營妙蘋果音樂花園，被告同意分別將四分之一之股
      份授權予原告，有原告提出之股份讓渡合約書在卷可證（
      原證4、5），亦即兩造簽訂股份讓渡合約書之目的，係就
      被告原已在經營之「妙蘋果音樂花園」，約定由原告給付
      一定之對價，以取得「妙蘋果音樂花園」之共同經營權利
      （四分之一）。而如前所述，「妙蘋果音樂花園」於原告
      入股前原即由被告經營中，且欲經營一音樂教室，依一般
      經驗須有裝潢完畢之教室及相關教學所需之軟、硬體設備
      ，亦即一經營中之音樂教室，有相當之價值，應可認定；
      至於其價值之高低，則取決於教室裝潢之費用多寡，軟、
      硬體設備數量多寡及品質高低，甚至包括學生數量（數量
      多表示有穩定之營收）、商譽、知名度等無形資產在內，
      而依被告於偵查中提出之「妙蘋果音樂花園」資產明細表
      所載，其總額約150萬元左右，亦有該資料負債表附於偵
      查卷可證。原告入股「妙蘋果音樂花園」之目的，既在取
      得「妙蘋果音樂花園」共同經營之權利，是其基此而給付
      相當之對價，並於入股後，實際參與經營（依合夥契約所
      示，原告乙○○及被告負責培訓師資及教學品質的監督，
      原告丁○○及證人甲○○負責行政及財務部分管理），被
      告即係已經履行其股份讓渡合約書之契約義務，難認有施
      用詐術之情事。
    3.原告雖分別稱其二人於入股「妙蘋果音樂花園」後，並於
      同年8、9月間，並因「妙蘋果音樂花園」裝潢之需，原告
      丁○○增資300,000元，用以預付房租及裝潢費用，原告
      乙○○增資300,000元，用以預付裝潢費用，亦係遭被告
      詐騙所為等語。然查依兩造合夥契約書約定是由原告丁○○管理「妙蘋果音樂花園」之財務及金錢，有該合夥契約
      書在卷可查，且為原告丁○○所不爭執。而依原告提出「
      妙蘋果音樂花園」裝潢增資明細表（原證8）所示，原告
      二人固各有增資300,000元用以預付房租及裝潢費用；然
      被告及另一合夥人即證人甲○○亦有各增資300,000元，
      用以支付房屋押金、訂金及預付裝潢費用等事項，有原告
      提出裝潢增資明細表在卷可證；足認兩造於簽訂合夥契約
      書後，就「妙蘋果音樂花園」之經營，非但原告有各增資
      300,000元，被告及證人甲○○亦有各增資300,000元之事
      實，且此部分增資之款項均使用於經營「妙蘋果音樂花園
      」之事項上。各該增資款項既係使用於「妙蘋果音樂花園
      」之經營上，且「妙蘋果音樂花園」之財務及金錢復係由
      原告丁○○所管理，應認關於增資款部分，係兩造及證人
      甲○○簽訂合夥契約書後，為共同經營「妙蘋果音樂花園
      」認為有裝潢教室之需，始共同協議增資者，非遭被告詐
      騙所致；蓋被告如欲向原告及證人甲○○詐騙此部分款項
      ，豈有自己亦為相同出資之理；是原告主張遭被告詐騙而
      各增資300,000元等情，亦非可採。
    4.原告雖向檢察官提起告訴，認被告涉犯詐欺罪嫌，然經檢
      察官偵查結果，認依證人甲○○及陳菱於偵查中之證述內
      容，其等投資的原因，非僅因被告是否確實擁有加拿大哥
      倫比亞大學音樂教育碩士學歷，尚因妙蘋果音樂教室經營
      狀況良好，硬體設備不錯，學生人數充足等原因，而認被
      告罪嫌不足，予以不起訴處分，有臺灣臺中地方法院檢察
      署檢察官96年度偵字第18678號不起訴處分書在卷可稽，
      是被告雖經檢察官起訴涉犯行使特種文書罪嫌，然不足以
      資為被告確有對原告施用詐術之依據。
  (三)綜上所述，本件原告既不能證明被告確有施用詐術之情事，
    是其以遭被告詐欺由為，而主張撤銷如不爭執事項第1至3項
    之意思表示，並依侵權行為及不當得利之法律關係，請求被
    告賠償損害或返還利益，而分別請求被告應給付原告丁○○
    1,125,000元，應給付原告乙○○900,000元，及均自起訴狀
    繕本送達翌日即96年8月31日起至清償日止按年息5%計算之
    利息，均無理由，應予駁回。又原告之訴既經駁回，其假執
    行之聲請，因訴之駁回而失所依附，應併予駁回。
五、本件事證已臻明確，兩造其餘攻擊防禦方法及所舉證據，經
    審酌結果，與本件判決結論均無影響，爰不一一論述，附此
    敘明。
六、據上結論，本件原告之訴為無理由，依民事訴訟法第78 條
    、第85條第1項，判決如主文。
中    華    民    國    97    年    9     月    30    日
                  民事第三庭    法  官  林源森
以上正本係照原本作成。
如對本判決上訴，須於判決送達後20日內向本院提出上訴狀（須
附繕本）。
中    華    民    國    97    年    9     月    30    日
                                書記官  黃士益


司法院資訊處製作；財團法人民間司法改革基金會備份。
